臺灣高等法院交通事件裁定　　　　　　100年度交抗字第601號
　　抗 告 人即
　　原處分機關　交通部公路總局新竹區監理所
　　受 處分 人　藍尚宏
上列抗告人因受處分人違反道路交通管理處罰條例案件，不服臺
灣新竹地方法院100年度交聲字第119號，中華民國100年4月7 日
裁定（原處分案號：交通部公路總局新竹區監理所竹監自字第裁
50-E00000000號），提起抗告，本院裁定如下：
    主  文
原裁定及原處分關於罰鍰部分，均撤銷。
藍尚宏汽車駕駛人，駕駛汽車經測試檢定酒精濃度超過規定標準
，應處罰鍰新臺幣壹萬玖仟伍佰元。
    理  由
一、原裁定意旨略以：
  (一)異議人即受處分人（下稱異議人）藍尚宏於民國98年12月28
    日下午4時25分許，駕駛車牌號碼R4-7486號自用小客車，行
    經新竹縣新埔鎮○○里○○路○段599 號前時，因有經酒精
    濃度測試結果為每公升0.85毫克，而仍駕車行駛於道路上之
    違規事實，經新竹縣警察局新埔分局寶石派出所警員以異議
    人有違反道路交通管理處罰條例第35條第1項第1款規定之事
    實，填製新竹縣政府警察局竹縣警交字第E00000000 號舉發
    違反道路交通管理事件通知單（下稱舉發通知單）當場舉發
    。嗣因異議人因該違規行為所受之緩起訴處分期滿，原處分
    機關認異議人違規明確，乃於100年2月10日依道路交通管理
    處罰條例第35條第1項第1款、第24條第1項第2款（原處分漏
    引）及違反道路交通管理事件統一裁罰基準表之規定，以交
    通部公路總局新竹區監理所竹監自字第裁50-E00000000號裁
    決書，裁處異議人罰鍰新臺幣（下同）49,500元，吊扣駕駛
    執照12個月（汽車駕照業於99年1 月22日執行吊扣），並施
    以道路交通安全講習（已執行完畢）。
  (二)按受處分人，不服第8 條主管機關所為之處分，得於接到裁
    決書之翌日起20日內，向管轄地方法院聲明異議；又法院認
    為聲明異議有理由者，應以裁定將原處分經聲明異議部分撤
    銷，並自為裁定，道路交通管理處罰條例第87條第1 項、道
    路交通事件處理辦法第19條前段分別定有明文。次按汽車駕
    駛人飲用酒類或其他類似物後其吐氣所含酒精濃度超過每公
    升0.25毫克以上，不得駕車；又汽車駕駛人，駕駛汽車經測
    試檢定有酒精濃度超過規定標準者，處15,000元以上60,000
    元以下罰鍰，並當場移置保管該汽車及吊扣其駕駛執照1 年
    ；因而肇事致人受傷者，並吊扣其駕駛執照2 年；又汽車駕
    駛人有第35條第1 項規定之情形者，應接受道路交通安全講
    習，此分別為道路交通安全規則第114條第2款、道路交通管
    理處罰條例第35條第1項第1款及第24條第1項第2款定有明文
    。再按檢察官為緩起訴處分者，得命被告於一定期間內向公
    庫或該管檢察署指定之公益團體、地方自治團體支付一定之
    金額，刑事訴訟法第253條之2第1項第4款定有明文。緩起訴
    之被告若依檢察官緩起訴處分命令，向公益團體支付一定之
    金額，即係履行檢察官為緩起訴處分之命令，此等命令名義
    上雖非刑罰，然已對受處分人名譽、心理產生相當制約並影
    響其財產上之權利，此等金錢給付並得為民事強制執行名義
    ，實屬一種特殊的處遇措施，此雖不若易科罰金係以支付金
    錢作為自由刑之替代，惟經由緩起訴處分條件之履行使其免
    於遭檢察官發動起訴程序，仍具有替代刑罰之效果，實質上
    應屬於行政罰法第26條第1 項所稱之「刑事法律處罰」，而
    有行政罰法第26條第1 項「一事不二罰」規定之適用（臺灣
    高等法院98年法律座談會第24號提案研討結果同此見解）。
  (三)本件異議人確有於前揭時、地，飲酒後仍駕駛前揭車輛，為
    新竹縣警察局新埔分局寶石派出所警員查獲，經測試其呼氣
    所含酒精濃度達每公升0.85毫克，警員以異議人違反道路交
    通管理處罰條例第35條第1項第1款之行為製單舉發等事實，
    為異議人所不爭執；且同一事實異議人亦涉犯刑法第185 條
    之3 公共危險罪，業經臺灣新竹地方法院檢察署檢察官於98
    年12月31日以98年度速偵字第2472號為緩起訴處分，緩起訴
    期間為1年，並命異議人應於緩起訴處分確定後3個月內向財
    團法人基督教中華協力會附設新竹市私立伯大尼老人養護中
    心支付30,000元並立悔過書、參加法治教育課程1 次，而上
    開緩起訴處分經職權送再議後，亦經臺灣高等法院檢察署以
    99年度上職議字第1035號處分書駁回後確定，緩起訴期間自
    99年1月14日起至100年1 月13日止，且期滿未經撤銷，異議
    人已支付緩起訴處分金30,000元等情，有前開舉發通知單、
    臺灣新竹地方法院檢察署檢察官98年度速偵字第2472號緩起
    訴處分書、執行緩起訴處分命令通知書、臺灣高等法院檢察
    署99年度上職議字第1035號處分書、郵政跨行匯款申請書匯
    款人收執聯等資料各1 份在卷可佐，是異議人酒後超過規定
    標準駕駛動力交通工具而為警查獲，而受緩起訴處分期滿並
    確定之事實，均堪認定。本件異議人同一酒後駕車之行為，
    因同時觸犯刑法第185條之3之公共危險罪，亦遭移送臺灣新
    竹地方法院檢察署檢察官偵辦，經該署檢察官以緩起訴處分
    ，並已依命繳納緩起訴處分金一節，已如前述，依行政罰法
    第26條第1 項前段規定所示之「一事不二罰原則」，即不應
    就同一行為再予行政罰鍰之裁罰。
  (四)道路交通管理處罰條例第35條第8 項規定：「前項汽車駕駛
    人，經裁判確定處以罰金低於本條例第92條第3 項所訂最低
    罰鍰基準規定者，應依本條例裁決繳納不足最低罰鍰之部分
    」，性質上雖屬行政罰法第26條第1 項「刑事處罰優於行政
    罰」原則之特別規定，惟此特別規定有違一行為不重複處罰
    之法治國基本原則，限制甚至剝奪檢察官於作成緩起訴處分
    、法官於作成刑事裁判時之裁量權。又該條項規定僅針對「
    罰金」與「罰鍰」之比較，對於刑事處罰中之其他主刑，如
    有期徒刑、拘役等，均未指示特別排除行政罰法第26條第 1
    項適用之規定，此時適用原則性、基礎性之法律，自應適用
    行政罰法第26條第1 項，如同一行為之被告經科處有期徒刑
    或拘役等刑罰後，自不得再就同一行為處以行政罰鍰，不論
    此處所科處之拘役或有期徒刑，是否得易科罰金，以及易科
    罰金的數額，是否實質上低於行政罰鍰最低數額，在所不問
    。申言之，道路交通管理處罰條例第35條第8 項適用上應嚴
    守其文義解釋，僅限於「經裁判確定處以罰金」之刑事程序
    ，因而限於法院的「裁判」，且限於裁判效果係處以「罰金
    」者，始有該條項之適用，不得恣意擴張適用而侵害人民之
    財產權，如受其他刑事處罰應不得依該條項裁決繳納不足裁
    罰基準之罰鍰。而緩起訴處分係認定被告有罪而施以一定條
    件之處罰，其性質與經法院判處罪刑之刑事處罰無異，然緩
    起訴處分並非法院裁判，緩起訴的處分金亦非「罰金」，是
    除被告於緩起訴處分期間屆滿前，經檢察官撤銷緩起訴處分
    ，嗣經檢察官為不起訴處分，或經法院為無罪、免訴、不受
    理或不付審理裁判確定者外，依行政罰法第26條第1 項規定
    ，即不得對行為人裁決罰鍰，亦不得逕以公平原則而適用或
    類推適用上開條項規定，裁處繳納不足最低裁罰基準之罰鍰
    ，否則即有違行政法上的法律保留原則及行政處罰嚴格明確
    原則。況異議人因上開酒後駕車之行為，經臺灣新竹地方法
    院檢察署檢察官於98年2 月31日，以98年度速偵字第2472號
    為緩起訴處分，定緩起訴期間為1 年，異議人並已依命向財
    團法人基督教中華協力會附設新竹市私立伯大尼老人養護中
    心支付緩起訴處分金30,000元並立悔過書、參加法治教育課
    程1 次，既已有此等處遇措施，本於行政罰法第26條第1 項
    「一事不二罰」之規定，更不得漠視異議人業因緩起訴處分
    而已接受處遇措施之事實，強將檢察官為緩起訴處分，而命
    被告向公庫或指定之公益團體、地方自治團體支付一定之金
    額之財產給付，比附援引為「罰金」，而依道路交通管理處
    罰條例第35條第8 項規定，裁處異議人須繳納上開財產給付
    不足最低罰鍰之部分。從而，原處分機關裁處異議人罰鍰49
    ,500元部分，有違一事不二罰之原則，自難謂適法（臺灣高
    等法院臺中分院99年度交抗字第367 號、98年度交抗字第10
    31號裁定意旨參照）。
  (五)至於原處分依道路交通管理處罰條例第35條第1 項第1 款、
    第24條第1 項第2 款之規定，另對異議人裁處吊扣駕駛執照
    12個月及施以道路交通安全講習部分，異議人雖未於聲明異
    議狀中明確陳明對此部分裁罰之意見，惟此部分處分係原處
    分機關基於前開單一之違規行為所為處分之一部，異議人對
    於其中之罰鍰既已表明不服之旨，自應認其已對該案之處分
    全部聲明不服，自應併予審究。揆諸前開規定及說明，此部
    分之處分係屬罰鍰以外之其他種類行政罰，係屬為達成遏止
    酒後駕車之不法行為，維護道路交通用路權人之安全法益等
    行政目的所必要之不利處分，因兼具維護公共秩序之作用，
    是原處分機關就此部分之併予裁處，於法並無不合。
  (六)綜上所述，異議人確有於前揭時間、地點，飲酒後駕駛自用
    小客車之違規行為，原處分機關依前揭道路交通管理處罰條
    例第24條第1項第2款之規定（漏載），裁處異議人吊扣駕駛
    執照12個月及施以道路交通安全講習之其他種類行政裁罰部
    分，於法並無不合；而關於吊扣駕駛執照12個月之部分，業
    於99年1 月22日執行吊扣，道路交通安全講習部分異議人亦
    已於99年3 月10日完成等情，有前揭裁決書及原審法院公務
    電話紀錄表各1 份附卷可查。惟原處分機關另依道路交通管
    理處罰條例第35條第1項第1款規定裁罰異議人罰鍰49,500元
    部分，顯與行政罰法第26條第1 項前段之規定意旨有違，即
    有可議，綜上，應認異議人提起本件異議為有理由，自應將
    原處分關於罰鍰部分撤銷，改諭知不罰，以期適法。
二、抗告意旨略以：道路交通管理處罰條例第35條第8 項規定，
    前項汽車駕駛人，經裁判確定處以罰金低於本條例第92條第
    3 項所訂最低罰鍰基準規定者，應依本條例裁決繳納不足最
    低罰鍰之部分。該條明定經裁判確定處以罰金低於本條例第
    92條第3 項所訂最低罰鍰基準規定者（即罰鍰49,500元），
    尚須繳納不足最低罰鍰之部分（即49,500元－30,000元＝19
    ,500元〈按抗告人誤載為29,500元〉），受處分人繳納之「
    緩起訴處分金30,000元」是否為本條例所謂之「罰金」，尚
    須斟酌，判決有罪而處以罰金者，尚須繳納不足罰鍰部分，
    原裁定命為「原處分撤銷」，甚至低於本條例第92條第3 項
    所訂最低罰鍰基準，亦無須繳納不足最低罰鍰之部分，顯與
    本條例第35條第8 項規定有違，爰聲請撤銷原裁定等語。
三、經查：
  (一)按94年2月5日公布，95年2月5日施行之行政罰法第26條規定
    ，「一行為同時觸犯刑事法律及違反行政法上義務規定者，
    依刑事法律處罰之。但其行為應處以其他種類行政罰或得沒
    入之物而未經法院宣告沒收者，亦得裁處之。前項行為如經
    不起訴處分或為無罪、免訴、不受理、不付審理之裁判確定
    者，得依違反行政法上義務規定裁處之。」即所謂一事不二
    罰原則，探究其立法目的，無非以一行為同時觸犯刑事法律
    及違反行政法上義務規定時，由於刑罰與行政罰同屬不法行
    為之制裁，而刑罰之懲罰作用較強，依刑事法律處罰即足資
    警惕，實無一事二罰再處行政罰之必要，但罰鍰以外之沒入
    或其他種類行政罰，因兼具維護公共秩序之作用，為達行政
    目的，行政機關仍得併予裁處。故汽車駕駛人酒後駕車時，
    如同時觸犯刑法第185條之3之公共危險罪者，道路交通主管
    機關除依上開行政罰法第26條第1 項但書規定，處以其他種
    類行政罰外，關於行政罰鍰部分，即應依行政罰法第26條、
    道路交通管理處罰條例第10條等規定移送地方法院檢察署處
    理，其後非有行政罰法第26條第2 項所定不起訴等事由，不
    得裁處行為人罰鍰。而上開行政罰法第26條第2 項雖以應受
    行政罰之行為如經不起訴處分或為無罪、免訴、不受理、不
    付審理之裁判確定者，始得另為裁決處罰，未明文包括緩起
    訴處分在內，但考其緩起訴處分之性質，實屬於附條件之便
    宜不起訴處分，而於緩起訴之條件成就後，始發生如同確定
    不起訴處分之禁止再訴效力，故於緩起訴之猶豫期間屆滿，
    復未經撤銷緩起訴時，緩起訴即發生如同確定之不起訴處分
    之效力，此時，行為人即已終局的不受刑事法之訴追，該緩
    起訴處分即具實質之禁止再訴之確定力，原處分機關於此時
    再為裁決，行為人無同時遭到行政處罰及刑事訴追之危險，
    因此，解釋上行政罰法第26條第2 項之規定應包括「條件成
    就」之緩起訴處分之情形在內，故酒後駕車同時觸犯公共危
    險犯行，行為人雖經緩起訴處分，然於緩起訴處分條件成就
    前，行為人隨時有受撤銷緩起訴再受刑事追訴之風險，行政
    機關自不得就同一事由裁處行為人罰鍰處分，以免行為人受
    有一事二罰之危險。從而不論將緩起訴處分定義為何種性質
    ，於緩起訴期間未屆滿前，行為人都有隨時受撤銷緩起訴再
    受刑事追訴之風險，行政機關不得就同一事由裁處行為人罰
    鍰處分，交通法庭亦同（本院暨所屬法院96年法律座談會刑
    事類提案第36號研討結果參照）。
  (二)次按酒後駕車經檢察官為緩起訴處分，並命被告向公益團體
    捐款或提供義務勞務者，被告係履行檢察官為緩起訴處分命
    令，此等命令名義上雖非刑罰，但仍是一種特殊的處遇措施
    ，造成被告之財產減少或義務增加，性質上亦屬干預人民自
    由之處分，與刑事制裁無異，實質上為刑事處罰。故檢察官
    為緩起訴處分並命向公益團體捐款者，其捐款解釋上亦屬道
    路交通管理處罰條例第35條第8 項所規定之罰金，監理機關
    雖不得再為行政裁罰，惟若行為人所支付之緩起訴處分金，
    未達道路交通管理處罰條例第92條第3 項所訂最低罰鍰基準
    規定者（依違反道路交通管理事件統一裁罰基準表之規定，
    駕駛人違反處罰條例第35條第1 項第1 款之規定，其吐氣所
    含酒精濃度超過每公升0.55毫克以上者，機車之最低罰鍰為
    45,000元，小型車之最低罰鍰為49,500元），依該條例第35
    條第8 項之規定，即須補繳不足最低罰鍰之部分，始為適法
    。因此法院僅得就行為人已依緩起訴處分為公益捐款部分予
    以撤銷，並為不罰之諭知。如一方面認為行為人依檢察官緩
    起訴處分命令而為金錢給付，與受刑事處罰無異，依行政罰
    法第26條之規定，監理機關不得再行裁罰；一方面卻又認為
    該等金錢給付不屬於道路交通管理處罰條例第35條第8 項所
    定罰金，無需依該項規定補繳不足最低罰鍰部分之差額，理
    由顯有矛盾。且若緩起訴捐款金額低於最低罰鍰金額，亦有
    失公平。（本院暨所屬法院97年法律座談會刑事類提案第39
    號研討結果參照）
  (三)又酒後駕車只有一個交通違規行為，而且有關其處罰效果之
    罰鍰、吊扣駕駛執照與施以道路交通安全講習等與該交通違
    規行為是否存在均無從分離。法院審理時應先確定受處分人
    是否確有交通違規行為事實，再決定原處分機關所適用之法
    律有無錯誤。從而，受處分人於聲明異議狀雖僅記載就吊扣
    駕駛執照部分聲明異議，其餘部分並未提及，惟該罰鍰及施
    以道路交通安全講習部分與其交通違規行為是否存在既無從
    分離，法院自應予以審理（本院暨所屬法院97年法律座談會
    刑事類提案第40號；98年法律座談會刑事類提案第20號、第
    23號研討結果均同此見解）。本件受處分人、抗告人雖均僅
    就罰鍰部分聲明異議、抗告，惟參照本院上開法律座談會見
    解，罰鍰及吊扣駕駛執照、施以道路交通安全講習部分，係
    因同一交通違規行為而存在，無從分離，是本院審理之範圍
    ，除罰鍰部分外，亦應包括吊扣駕駛執照、施以道路交通安
    全講習部分，合先敘明。
  (四)本件受處分人於上揭時、地因酒後駕車，經警開單舉發，並
    經新竹地檢署檢察官以98年度偵字第2472號為緩起訴處分確
    定，緩起訴期間自99年1月14日起至100年1 月13日止，嗣受
    處分人於緩起訴處分確定後已支付緩起訴處分金30,000元等
    情，為抗告人所不爭執，並有前開舉發通知單、臺灣新竹地
    方法院檢察署檢察官98年度速偵字第2472號緩起訴處分書、
    執行緩起訴處分命令通知書、臺灣高等法院檢察署99年度上
    職議字第1035號處分書、郵政跨行匯款申請書匯款人收執聯
    等資料各1 份等在卷可稽，此部分事實自堪認定。又受處分
    人所受之緩起訴期間自99年1 月14日起至100年1月13日止，
    即該緩起訴處分至100年1月13日已具實質之禁止再訴之確定
    力。
  (五)本件受處分人既已因同一行為涉犯公共危險罪嫌部分，經檢
    察官為緩起訴處分而支付30,000元緩起訴處分金在案，原處
    分機關於緩起訴期間屆滿後，於100年2月10日依道路交通管
    理處罰條例第35條第1項第1款、第24條第1項第2款（原處分
    漏引）及違反道路交通管理事件統一裁罰基準表之規定，以
    交通部公路總局新竹區監理所竹監自字第裁50-E00000000號
    裁決書，再裁處受處分人罰鍰49,500元，吊扣駕駛執照12個
    月（汽車駕照業於99年1 月22日執行吊扣），並施以道路交
    通安全講習（已執行完畢）。揆諸前揭說明，受處分人因緩
    起訴處分而向財團法人基督教中華協力會附設新竹市私立伯
    大尼老人養護中心支付之緩起訴處分金30,000元，解釋上亦
    屬道路交通管理處罰條例第35條第8 項所規定之罰金，受處
    分人依該條項之規定，扣除已繳納緩起訴處分金30,000元，
    僅須再補繳不足最低罰鍰之部分即19,500元（49,500元－30
    ,000元＝9,500元）。是原處分機關未將緩起訴處分金30,00
    0元金額扣除，仍裁處受處分人罰鍰49,500 元部分，難謂適
    法，另原審誤認受處分人無庸再為繳納不足最低罰鍰部分之
    19,500元，於法亦有未合。
四、綜上所述，抗告人即原處分機關裁處受處分人罰鍰49,500元
    部分，即有違誤，然原審將抗告人對受處分人所為罰鍰部分
    之處分予以撤銷，裁定不另處罰鍰，亦非適法。是應由本院
    將原裁定及原處分關於罰鍰部分，均予以撤銷，並裁定如主
    文第2 項所示。
據上論斷，應依道路交通管理處罰條例第89條、第35條第1項第1
款、第8 項，道路交通事件處理辦法第25條、第19條前段，刑事
訴訟法第413條，裁定如主文。
中    華    民    國    100    年    5    月    26    日
                  刑事第十四庭審判長法  官  陳志洋
                                    法  官  謝靜慧
                                    法  官  梁耀鑌
以上正本證明與原本無異。
不得再抗告。
                                    書記官  莊淑茹
中    華    民    國   100    年    5     月    27    日